ACORDAO-COMPLETO-2556776

ACÓRDÃO 7313/2022 ATA 36/2022 - PRIMEIRA CÂMARA

VISTOS, relatados e discutidos estes autos de tomada de contas especial instaurada pelo Ministério do Turismo (MTur) , em razão da não comprovação da regular aplicação dos recursos repassados ao Município de Solonópole/CE por meio do Convênio 01332/2008 (Siafi 700761) para a realização do Segundo Festival da Juventude, nos dias 12 e 13/12/08,
ACORDAM os Ministros do Tribunal de Contas da União, reunidos em sessão da Primeira Câmara, ante as razões expostas pelo Relator, em:
9.1. acatar parcialmente as alegações de defesa apresentadas pelo Sr. Antonio Valterno Nogueira Pinheiro (CPF XXX.452.633-XX) ;
9.2. julgar regulares com ressalva as contas do Sr. Antonio Valterno Nogueira Pinheiro (CPF XXX.452.633-XX) , com fundamento nos arts. 1º, inciso I, 16, inciso II, 18, e 23, inciso II, da Lei 8.443/1992 c/c os arts. 1º, inciso I, 208 e 214, inciso II, do Regimento Interno/TCU, dando-lhe quitação;
9.3. dar ciência deste acórdão ao responsável e ao Ministério do Turismo.

TOMADA DE CONTAS ESPECIAL. TCE instaurada pelo(a) MINISTÉRIO DO TURISMO (VINCULADOR) em razão de Não comprovação da regular aplicação dos recursos repassados pela União, Convênio 01332/2008, firmado com o/a MINISTERIO DO TURISMO, Siafi/Siconv 700761, função COMERCIO E SERVICOS, que teve como objeto REALIZAÇÃO DO SEGUNDO FESTIVAL DA JUVENTUDE EM SOLONÓPOLE, NOS DIAS 12 E 13/12/08 (nº da TCE no sistema: 1317/2019).

Primeira Câmara

Município de Solonópole - CE.

3. Responsável: Antônio Valterno Nogueira Pinheiro (CPF XXX.452.633-XX).

13.1. Ministros presentes: Benjamin Zymler (na Presidência) e Jorge Oliveira.
13.2. Ministro-Substituto convocado: Marcos Bemquerer Costa.
13.3. Ministros-Substitutos presentes: Augusto Sherman Cavalcanti (Relator) e Weder de Oliveira.

AUGUSTO SHERMAN

Adoto, como parte do relatório, a instrução elaborada no âmbito da Secretaria de Controle Externo de Tomada de Contas Especial, com a qual se manifestaram de acordo os dirigentes da unidade técnica (peças 127-129) :
"INTRODUÇÃO
Cuidam os autos de tomada de contas especial instaurada por Ministério do Turismo, em desfavor de Antonio Valterno Nogueira Pinheiro (CPF: XXX.452.633-XX) , em razão de não comprovação da regular aplicação dos recursos repassados pela União realizadas por meio do Convênio 01332/2008, registro Siafi 700761, (peça 2) firmado entre o Ministério do Turismo e município de Solonópole - CE, e que tinha por objeto o instrumento descrito como "Realização do Segundo Festival da Juventude em  Solonópole, nos dias 12 e 13/12/08	".
HISTÓRICO
Em 13/5/2019, com fundamento na IN/TCU 71/2012, alterada pela IN/TCU 76/2016 e DN/TCU 155/2016, o dirigente da instituição Ministério do Turismo autorizou a instauração da tomada de contas especial (peça 87) . O processo foi registrado no sistema e-TCE com o número 1317/2019.
O Convênio 01332/2008, registro Siafi 700761, foi firmado no valor de R$ 252.000,00, sendo R$ 240.000,00 à conta do concedente e R$ 12.000,00 referentes à contrapartida do convenente. Teve vigência de 4/12/2008 a 2/3/2009, com prazo para apresentação da prestação de contas em 2/4/2009. Os repasses efetivos da União totalizaram R$ 240.000,00 (peça 8) .
A prestação de contas e complementações enviadas foram analisadas por meio dos documentos constantes nas peças 39, 42 e 53, 62 e 75.
O fundamento para a instauração da Tomada de Contas Especial, conforme consignado na matriz de responsabilização elaborada pelo tomador de contas, foi a constatação da seguinte irregularidade: 
Irregularidades na execução física e financeira do Objeto; irregularidades em licitações realizadas; irregularidades em pagamentos efetuados; não comprovação de execução técnica de itens do Plano de Trabalho. 
Os responsáveis arrolados na fase interna foram devidamente comunicados e, diante da ausência de justificativas suficientes para elidir a irregularidade e da não devolução dos recursos, instaurou-se a tomada de contas especial.
No relatório (peça 104) , o tomador de contas concluiu que o prejuízo importaria no valor original de R$ 187.252,41, imputando-se a responsabilidade a José Atualpa Pinheiro Junior, na condição de gestor dos recursos e Antonio Valterno Nogueira Pinheiro, na condição de gestor dos recursos.
Em 6/5/2020, a Controladoria-Geral da União emitiu o relatório de auditoria (peça 106) , em concordância com o relatório do tomador de contas. O certificado de auditoria e o parecer do dirigente do órgão de controle interno concluíram pela irregularidade das presentes contas (peças 107 e 108) .
Em 28/5/2020, o ministro responsável pela área atestou haver tomado conhecimento das conclusões contidas no relatório e certificado de auditoria, bem como do parecer conclusivo do dirigente do órgão de controle interno, manifestando-se pela irregularidade das contas, e determinou o encaminhamento do processo ao Tribunal de Contas da União (peça 109) .
No âmbito deste Tribunal, após análise pela Secex/TCE (peças 113, 114 e 115) , foi promovida a citação do Sr. Antonio Valterno Nogueira Pinheiro, nos seguintes termos:
realizar a citação, com fundamento nos arts. 10, § 1º, e 12, incisos I e II, da Lei 8.443/1992 c/c o art. 202, incisos I e II, do RI/TCU, para que, no prazo de quinze dias, o responsável abaixo indicado, em decorrência das condutas praticadas, apresente alegações de defesa e/ou recolha, aos cofres especificados, a quantia abaixo indicada, atualizada monetariamente a partir da respectiva data até o efetivo recolhimento, abatendo-se na oportunidade a quantia eventualmente ressarcida, na forma da legislação em vigor, que geraram as irregularidades demonstradas a seguir:
Débito relacionado somente ao responsável Antonio Valterno Nogueira Pinheiro (CPF: XXX.452.633-XX) , na condição de gestor dos recursos.
Irregularidade: não comprovação da execução financeira do objeto do convênio.
Evidências da irregularidade: documentos técnicos presentes nas peças 62 e 75.
Normas infringidas: Art. 37, caput, c/c o art. 70, parágrafo único, da Constituição Federal de 1988; art. 93, do Decreto-lei 200, de 25 de fevereiro de 1967; art. 50, §3º, da Portaria Interministerial 127/2008; Portaria Interministerial 424/2016, Decreto-Lei 200/1967, Lei 8666/1993, Termo de Convênio 700761/2008, IN 76/2016. 
Cofre credor: Tesouro Nacional.
Valor atualizado do débito (sem juros) em 26/5/2021: R$ 338.621,81
Conduta: não comprovar o nexo de causalidade entre os recursos transferidos e as despesas efetuadas.
Nexo de causalidade: A não apresentação de documentos que comprovassem a execução financeira dos itens previstos no plano de trabalho resultou na presunção de dano ao erário.
Culpabilidade: não há excludentes de ilicitude, de culpabilidade e de punibilidade; é razoável supor que o responsável tinha consciência da ilicitude de sua conduta; era exigível conduta diversa da praticada, qual seja, comprovar por meio de documentos a efetiva execução financeira de todos os itens previstos no plano de trabalho.
Irregularidade: ausência de comprovação de que as empresas que não detinham direitos de exclusividade, contratadas irregularmente por inexigibilidade, pagaram o cachê de bandas ou cantores que realizaram o evento.
Evidências da irregularidade: documentos técnicos presentes nas peças 15, 23, 62 e 75.
Normas infringidas: Art. 70, parágrafo único, da Constituição Federal de 1988; art. 93, do Decreto-lei 200, de 25 de fevereiro de 1967; art. 50, §3º, da Portaria Interministerial 127/2008, Acórdão 96/2008-TCU-Plenário, Acórdão 1435/2017-TCU-Plenário e Termo do Convênio 700761/2008.
Cofre credor: Tesouro Nacional.
Valor atualizado do débito (sem juros) em 26/5/2021: R$ 296.188,21
Conduta: não apresentar notas fiscais e recibos (ou outros documentos equivalentes) emitidos em nome das bandas e cantores e assinados por seus representantes legais ou pelos seus empresários exclusivos, sendo essa representação ou exclusividade registrada em cartório.
Nexo de causalidade: A não apresentação de notas fiscais e recibos (ou outros documentos equivalentes) emitidos em nome das bandas e cantores e assinados por seus representantes legais ou pelos seus empresários exclusivos impediu comprovação do nexo causal entre os recursos federais transferidos e os pagamentos efetuados, visto que não se provou que os valores pagos ao intermediário contratado efetivamente foi repassado as banda e artistas que realizaram shows, resultando em presunção de prejuízo ao erário.
Culpabilidade: não há excludentes de ilicitude, de culpabilidade e de punibilidade; é razoável supor que o responsável tinha consciência da ilicitude de sua conduta; era exigível conduta diversa da praticada, qual seja, assegurar que as bandas e cantores que se apresentaram no evento efetivamente receberam o valor dos pagamentos especificados no plano de trabalho.
11.	Após o Pronunciamento da unidade, de 1/6/2021 (peça 115) , as comunicações foram efetivadas, conforme o seguinte documento:
	Responsável
	Documento
	Peça
	Dt da Ciência
	Peça

	Antonio Valterno Nogueira Pinheiro
	Ofício 46128/2021-Secomp-4
	120
	30/8/2021
	121

11.1.	O responsável apresentou alegações de defesa (peças 124 e 125) a seguir analisadas.
ANÁLISE DOS PRESSUPOSTOS DE PROCEDIBILIDADE DA IN/TCU 71/2012
Avaliação de Viabilidade do Exercício do Contraditório e Ampla Defesa
12.	Verifica-se que não houve o transcurso de mais de dez anos desde o fato gerador sem que tenha havido a notificação do responsável pela autoridade administrativa federal competente (art. 6º, inciso II, c/c art. 19 da IN/TCU 71/2012, modificada pela IN/TCU 76/2016) , uma vez que o fato gerador da irregularidade sancionada ocorreu em 6/1/2009, e o responsável foi notificado sobre as irregularidades pela autoridade administrativa competente conforme abaixo:
12.1.	Antonio Valterno Nogueira Pinheiro, por meio do ofício acostado à peça 84, recebido em 16/4/2019, conforme AR (peça 86) .
Valor de Constituição da TCE 	
13.	Verifica-se, ainda, que o valor atualizado do débito apurado (sem juros) em 1/1/2017 é de R$ 387.163,80, portanto superior ao limite mínimo de R$ 100.000,00, na forma estabelecida conforme os arts. 6º, inciso I, e 19 da IN/TCU 71/2012, modificada pela IN/TCU 76/2016. 
OUTROS PROCESSOS/DÉBITOS NOS SISTEMAS DO TCU COM OS MESMOS RESPONSÁVEIS
14.	Informa-se que foi encontrado processo no Tribunal com o mesmo responsável:
	Responsável
	Processos

	Antonio Valterno Nogueira Pinheiro
	Processo 001.252/2015-1 [TCE, encerrado, "TCE CONTRA O SENHOR ANTONIO VALTERNO NOGUEIRA PINHEIRO, EX-PREFEITO MUNICIPAL DE SOLONÓPOLE/CE, GESTÃO 2009 A 2012. CONVÊNIO Nº 734873/2010, SIAFI/SICONV 734873, FIRMADO COM O MINISTÉRIO DO TURISMO. EM RAZÃO DA IMPUGNAÇÃO TOTAL DAS DESPESAS. PROCESSO 72031.007096/2013-11. OFÍCIO Nº 2098/2014/AECI/MTur"]
Processo 035.912/2019-7 [CBEX, encerrado, "Cobrança Executiva de débito/multa originária do (s) AC (s) AC-6186-26/2019-2C, referente ao TC Processo 001.252/2015-1"]

15.	Informa-se que foi encontrado débito imputável aos responsáveis em outras TCEs registradas no sistema e-TCE:
	Responsável
	TCES

	Antonio Valterno Nogueira Pinheiro
	1875/2018 (R$ 168.447,58) - Aguardando ajustes do instaurador

16.	A tomada de contas especial está, assim, devidamente constituída e em condição de ser instruída.
EXAME TÉCNICO
17.	Alegações de defesa apresentadas pelo Sr. Antonio Valterno Nogueira Pinheiro (peças 124 e 125) :
17.1.	Inicialmente, o responsável alegou sua ilegitimidade passiva, uma vez que o convenio 01332/2008, foi firmado em 4/12/2008, o objeto realizado em 12 e 13/12/2008 e ele só assumiu a prefeitura em 1/1/2009.
17.2.	Argumentou também que a inexigibilidade de licitação, as notas de empenho e a emissão das notas fiscais se deram na gestão anterior e ele foi responsável apenas pelo pagamento. Ademais, frisou que a Comissão de Licitação referente a inexigibilidade, o parecerista jurídico que opinou pela dispensa de licitação e a responsável pelas notas de empenho e notas fiscais foram escolhidos pelo gestor anterior (peças 20, 21, 22, 23, 24 e 25) .
17.3.	Citou que em sua gestão ocorreu apenas o pagamento. Assim, ressaltou que (peça 124, p. 4) :
 (...) 
o Município de Solonópole, ao Editar a Lei nº 581/2001, ora junta, instituiu no âmbito do Poder Executivo Municipal, A DESCENTRALIZAÇÃO ADMINISTRATIVA das ações governamentais da gestão orçamentária, financeira e patrimonial da administração e os atos de ordenação de despesa, liquidação e pagamento, são praticados pelos Secretários das respectivas pastas, sem qualquer ingerência do chefe do Poder Executivo Municipal 
17.4.	Ainda, preliminarmente alegou a prescrição, conforme o artigo 1º da Lei 9.873, de 23/11/1999 e as decisões proferidas nos Temas já enfrentados - 666 e 897 - que indicam uma tendência em restringir a Imprescritibilidade das ações de ressarcimento, uma vez que entre a apresentação da prestação de contas (6/1/2009) e a citação do responsável transcorreram mais de doze anos.  
17.5.	Quanto ao mérito, frisou mais uma vez a questão da ilegitimidade passiva, destacando que ele não foi o responsável pela inexigibilidade de licitação.
17.6.	Por fim, argumentou que (peça 124, p. 7) :
Como é cediço, NINGUÉM É OBRIGADO A FAZER OU DEIXAR DE FAZER ALGUMA COISA, SENÃO EM VIRTUDE DE LEI. Rogata venia, não há nenhuma lei obrigando o município verificar se as empresas contratas efetivamente pagaram as bandas e cantores. Contudo, há a presunção, juris tantum, de que tais pagamento foram realizados PORQUANTO JAMAIS HOUVE QUALQUER RECLAMAÇÃO NESSE SENTIDO, EM JUÍZO OU FORA DELE.
Ante as razões expendidas, considerando que as questões meritórias ficam, de certa forma, impedidas de serem atacadas pelo defendente, porquanto não celebrara o multicitado Convênio; não fora o responsável pela dispensa de licitação; não executou tampouco fiscalizou o "Segundo Festival da Juventude de Solonópole" posto não ser o gestor do município quando de sua realização, o que resulta na falta de legitimidade para tanto, espera e requer sejam acolhidas as RAZÕES DE DEFESA ora apresentadas, com o seu acolhimento e consequente ARQUIVAMENTO do feito, em relação à sua pessoa.
18.	Análise:
Questões Preliminares:
18.1.	Quanto a alegação de ilegitimidade passiva, informa-se ao responsável que embora o convenio 332/2008 tenha sido firmado fora de sua gestão, ele foi o executor do convênio, uma vez que os pagamentos aos fornecedores ocorreram em sua gestão (peça 15) . 	Desse modo, temos que:
18.1.1.	Em relação à irregularidade de não comprovação da execução financeira, que será analisada no subitem 18.5 desta instrução, esse argumento não é procedente, uma vez que tendo sido responsável pelos pagamentos ele é que teria a efetiva obrigação de comprovar o nexo de causalidade entre os recursos transferidos e as despesas efetuadas.
18.1.2.	Já quanto à irregularidade de não comprovação do pagamento dos cachês esse argumento é razoável uma vez que a inexigibilidade não se deu na sua gestão, contudo ele poderia ser demandado a apresentar a efetiva comprovação do pagamento dos cachês às bandas se essa exigência estivesse prevista para a prestação de contas do convênio o que não foi o caso (vide subitem 18.4 desta instrução) .
18.2.	Quanto à alegação de descentralização administrativa em função da Lei Municipal 581/2001, frisa-se que uma legislação municipal não tem o condão de retirar a responsabilização do prefeito gestor que está indubitavelmente delineada na Constituição da República Federativa do Brasil (CRFB) , arts. 70, parágrafo único, in verbis:
Parágrafo único. Prestará contas qualquer pessoa física ou jurídica, pública ou privada, que utilize, arrecade, guarde, gerencie ou administre dinheiros, bens e valores públicos ou pelos quais a União responda, ou que, em nome desta, assuma obrigações de natureza pecuniária. (Redação dada pela Emenda Constitucional nº 19, de 1998) 
18.3.	Quanto à citada prescrição suscitada pelo responsável em seus pedidos, temos que:
18.3.1.	O Supremo Tribunal Federal - STF, no Recurso Extraordinário - RE 636.886, fixou a tese, com repercussão geral reconhecida, de que "é prescritível a pretensão de ressarcimento ao erário fundada em decisão de Tribunal de Contas" (Tema 899) . Em que pese o questionamento acerca da abrangência da tese ali firmada, confirmada em embargos declaratórios julgados em agosto de 2021, no sentido de que se circunscreveria apenas ao processo de execução da condenação imposta pelo TCU (ou seja, inaplicável à pretensão de ressarcimento exercida no processo "conhecimento" da TCE) , verifica-se que o STF, por meio de decisões prolatadas pelas suas duas turmas, tem decidido de forma reiterada que se aplica o prazo prescricional de 5 anos previsto na Lei 9.873/1999 às pretensões sancionatória e ressarcitória a cargo do Tribunal de Contas da União. 
18.3.2.	Seja por aplicação direta ou por analogia, a orientação sufragada é no sentido de que o prazo de 5 anos é compatível com a tese de que a ação e a execução prescrevem no mesmo prazo (Súmula 150 do STF) , bem como com o fato de que a Lei 9.873/1999 - que regulamenta o exercício de ação punitiva pela Administração Pública Federal, direta e indireta - regeria integralmente a prescrição no âmbito do TCU. Quanto a este último aspecto, o Ministro Luís Roberto Barroso, no voto exarado no julgamento do MS 32.201, embora tenha advertido que a atuação do TCU, em sua acepção clássica, não se qualifica como exercício do poder de polícia, ressaltou que a Lei 9.873/1999 assumiria vocação regulatória geral da prescrição do exercício da competência sancionadora da Administração Pública, sendo sua disciplina aplicável a qualquer ação punitiva da Administração Pública Federal, exceto àquelas esferas em que exista regulamentação específica. Ademais, em virtude da autonomia científica do Direito Administrativo, não haveria razão plausível para suprimir a omissão da Lei Orgânica do Tribunal de Contas da União, no tocante ao estabelecimento de um prazo prescricional próprio, valendo-se das normas de direito civil, e não das de direito administrativo.
18.3.3.	Eis algumas ementas que evidenciam o entendimento predominante do STF:
Ementa: AGRAVO REGIMENTAL EM MANDADO DE SEGURANÇA. TOMADA DE CONTAS ESPECIAL. TRIBUNAL DE CONTAS DA UNIÃO. CONDENAÇÃO A RESSARCIMENTO AO ERÁRIO. PRESCRIÇÃO. MARCO INTERRUPTIVO. ART. 2°, II, DA LEI 9.873/1999. ATO INEQUÍVOCO DE APURAÇÃO DO FATO. DISCUSSÃO. DIREITO LÍQUIDO E CERTO. DEMONSTRAÇÃO. INOCORRÊNCIA. SUBSISTÊNCIA DA DECISÃO AGRAVADA. AGRAVO A QUE SE NEGA PROVIMENTO. I - As razões do agravo regimental são inaptas para desconstituir os fundamentos da decisão agravada, que, por isso, se mantêm hígidos. II - Aplicando-se a regulamentação da Lei 9.873/1999 ao caso concreto, observa-se que a pretensão sancionatória do TCU, em relação aos atos praticados pelo impetrante, levando-se em consideração a ocorrência de 5 causas interruptivas da prescrição, não teria sido fulminada pelo decurso do tempo. III - A pretensão do recorrente, fundada na discussão sobre os fatos apontados como marcos interruptivos da prescrição da pretensão punitiva da Administração Pública, refoge aos estreitos limites do mandamus, ante a ausência de liquidez e certeza do direito pleiteado. IV - Agravo regimental a que se nega provimento. MS 36067 ED-AgR. Órgão julgador: Segunda Turma. Relator (a) : Min. RICARDO LEWANDOWSKI. Julgamento: 18/10/2019
Ementa: AGRAVO REGIMENTAL EM RECLAMAÇÃO. TRIBUNAL DE CONTAS DA UNIÃO. TOMADA DE CONTA ESPECIAL. PRESCRIÇÃO DA PRETENSÃO PUNITIVA. RECONHECIDA EM DECISÃO DO SUPREMO TRIBUNAL FEDERAL. PRESCRITIBILIDADE DO RESSARCIMENTO AO ERÁRIO FUNDADA EM DECISÃO DE TRIBUNAL DE CONTAS. AÇÃO DE IMPROBIDADE ADMINISTRATIVA COM PEDIDO DE RESSARCIMENTO JÁ EM CURSO. AGRAVO REGIMENTAL A QUE SE NEGA PROVIMENTO. I - O acórdão do TCU determinou a formação de processo administrativo para avaliarem, efetivamente, a eventual responsabilização do agravado para o ressarcimento do dano ao erário, contrariando, assim, autoridade desta Corte no MS 35.512/DF, uma vez que houve a concessão da segurança para declarar a ocorrência da prescrição da pretensão punitiva do TCU em relação às infrações imputadas a ele, destacando-se que a União poderia perseguir os valores referentes ao ressarcimento dos danos na esfera judicial. II - Agravo regimental a que se nega provimento. (Rcl 39497 AgR. Órgão julgador: Segunda Turma. Relator (a) : Min. RICARDO LEWANDOWSKI. Julgamento: 10/10/2020) 
Ementa: MANDADO DE SEGURANÇA. DIREITO ADMINISTRATIVO. TRIBUNAL DE CONTAS DA UNIÃO. SERVIDOR DA SECRETARIA DE SAÚDE DO ESTADO DO ACRE. FISCALIZAÇÃO OMISSA E DEFICIENTE NA EXECUÇÃO DE DOIS CONVÊNIOS FIRMADOS ENTRE A SECRETARIA ESTADUAL E O MINISTÉRIO DA SAÚDE. APLICAÇÃO DE MULTA. ARTS. 28, II, E 58, II, DA LEI 8.443/1992. ART. 268, II, DO REGIMENTO INTERNO DO TCU. PRESCRIÇÃO DA PRETENSÃO SANCIONATÓRIA. OCORRÊNCIA. APLICAÇÃO DA LEI 9.873/1999. PRECEDENTES DESTE STF. MEDIDA LIMINAR DEFERIDA E RATIFICADA NO EXAME DE MÉRITO. SEGURANÇA CONCEDIDA PARA AFASTAR A MULTA APLICADA. 1. A prescrição da pretensão punitiva do TCU é regulada pela Lei 9.873/1999, descabendo a aplicação do prazo decenal previsto na legislação civil (art. 205 do Código Civil) . Ao revés, incide o prazo quinquenal previsto na Lei 9.873/1999 (MS 32201, Rel. Min. Roberto Barroso, PRIMEIRA TURMA, DJe 7/8/2017; MS 35.512-AgR, Rel. Min. Ricardo Lewandowski, SEGUNDA TURMA, DJe 21/6/2019) . 2. In casu, na linha do parecer apresentado pelo Ministério Público Federal e da decisão liminar de minha lavra, é inequívoca a superação do prazo prescricional quinquenal. Os ilícitos apontados pela Corte de Contas ocorreram em julho de 2006, tendo o processo de auditoria sido instaurado em 9/10/2006. A ordem de citação do responsável para a audiência, por sua vez, ocorreu em 25/6/2007. Entretanto, a decisão condenatória recorrível foi exarada somente em 31/5/2016, data da prolação do Acórdão 3513/2016-TCU-Primeira Câmara. 3. Ex positis, CONCEDO A SEGURANÇA unicamente para afastar a sanção de multa aplicada ao impetrante, nos autos da Tomada de Contas Processo 023.288/2006-0, máxime da ocorrência de prescrição da pretensão punitiva do Tribunal de Contas da União. MS 35940. (Órgão julgador: Primeira Turma. Relator (a) : Min. LUIZ FUX. Julgamento: 16/06/2020) .
18.3.4.	Essa orientação também foi seguida nas seguintes decisões monocráticas: MS 36.127-MC/DF e MS 35.940-MC/DF, Rel. Min. Luiz Fux; MS 35.294, MS 35.539/DF e MS 35.971-TP/DF, Rel. Min. Marco Aurélio; MS 34.256 MC/DF, MS 36.054-MC e MS 36.067-MC/DF, Rel. Min. Ricardo Lewandowski.
18.3.5. 	O Supremo Tribunal Federal tem se pronunciado no sentido de reconhecer não só a aplicação da prescrição quinquenal com fulcro na interpretação da Lei 9.873/1999, mas também a incidência dos marcos interruptivos do prazo prescricional consignados na referida lei, tantas vezes quanto presentes os suportes fáticos (MS 32201, Relator: Min. Roberto Barroso) . 
18.3.6. 	Entendimento que também foi adotado nas seguintes decisões monocráticas: MS 36.054, MS 34.256-MC, MS 35.512 e MS 36.067-MC, todos de relatoria do Min. Ricardo Lewandowski; MS 35.294, MS 35.539 e MS 35.971-TP, todos de relatoria do Min. Marco Aurélio; MS 32.201, Rel. Min. Roberto Barroso, e MS 36.127-MC e MS 35.940-MC, Min. Luiz Fux.
18.3.7.	Em relação ao termo inicial da contagem do prazo prescricional, o "caput" do art. 1º da Lei 9.873/1999 oferece solução que não destoa do modelo adotado pelo TCU no incidente de uniformização de jurisprudência, em que se examinou a prescrição da pretensão punitiva, nos termos do Acórdão 1441/2016-TCU-Plenário (Rel. Min. Benjamin Zymler) , com a adição da particularidade de explicitar o caso de infrações permanentes ou continuadas:
a) Regra geral: "data da prática do ato"  (o que equivale a "ocorrência da irregularidade sancionada") ;
b) Regra especial: "no caso de infração permanente ou continuada, do dia em que tiver cessado".
18.3.8.	A Lei 9.873/1999, no art. 2º, estabelece as causas interruptivas da prescrição punitiva, consoante abaixo transcrito, já na redação conferida pela Lei 11.941/2009:
Art. 2º Interrompe-se a prescrição da ação punitiva:
I - pela notificação ou citação do indiciado ou acusado, inclusive por meio de edital;
II - por qualquer ato inequívoco, que importe apuração do fato;
III - pela decisão condenatória recorrível.
IV - por qualquer ato inequívoco que importe em manifestação expressa de tentativa de solução conciliatória no âmbito interno da administração pública federal.
18.3.9.	O quadro a seguir indica alguns eventos processuais, ocorridos no curso de uma TCE (fase interna e externa) - instaurada em razão de irregularidades na aplicação de recursos da União transferidos a entes subnacionais - que poderiam ser enquadrados nas causas de interrupção da prescrição acima apontadas, sem prejuízo, é claro, de outras ocorrências fáticas elegíveis como marco interruptivo, a depender da forma de proceder de cada entidade ou órgão tomador de contas.
	I - pela notificação ou citação do indiciado ou acusado, inclusive por meio de edital;
	 (i) notificação no âmbito do procedimento administrativo de ressarcimento previamente à instauração da TCE;
 (ii) notificação efetuada pelo órgão tomador de contas acerca da instauração da TCE;
 (iii) ato que ordenar a citação efetuada pelo TCU.
*Data da ciência da notificação ou citação pelos responsáveis ou de publicação do edital no DOU.

	II - por qualquer ato inequívoco, que importe apuração do fato;
* procedimento que evidencie a apuração dos fatos irregulares, com o objetivo quantificar o dano e identificar possíveis responsáveis.
	 (i) relatório de sindicância ou PAD;
 (ii) relatório de apuração de irregularidades referente ao processo administrativo prévio à instauração da TCE;
 (iii) relatórios de fiscalização, pareceres, despachos, informações e memorandos relacionados à apuração dos fatos irregulares;
 (iv) relatório do tomador de contas;
 (v) relatório do controle interno; 
 (vi) termo de instauração ou designação de instauração da TCE;
 (vii) autuação da TCE no TCU; entre outras causas.
*Há quem inclua nesse grupo diligências que comprovam providências do responsável sobre as irregularidades investigadas.

	III - pela decisão condenatória recorrível.
	 (i) Verifica-se apenas no âmbito do TCU com a data da prolação do acórdão condenatório recorrível.

	IV - por qualquer ato inequívoco que importe em manifestação expressa de tentativa de solução conciliatória no âmbito interno da administração pública federal.
	 (i) pedido de parcelamento;
 (ii) pagamento parcial do débito;
 (iii) qualquer manifestação do responsável que demonstre claramente a sua intenção de recolher o débito.

18.3.10.	Bem se vê, portanto, que haveria uma multiplicidade de causas de interrupção da prescrição, conforme se depreende do art. 2º da Lei 9.873/1999. Tal exegese encontra respaldo em precedentes do STF, a exemplo do que se decidiu no julgamento do MS 36067 (Rel. Min. Ricardo Lewandowski) , com destaque para trecho do voto em que o Relator reconhece cinco causas de interrupção da prescrição, in verbis:
 (...) Assim, faz-se necessário levar em consideração que, apesar de os fatos objeto da apuração conduzida pela Corte de Contas remontarem aos anos de 1999 e 2000, período no qual o impetrante era Secretário de Saúde municipal, o Tribunal de Contas da União deu prosseguimento à tomada de contas especial por ter constatado a ocorrência de 5 causas interruptivas da prescrição, a saber: a) relatório de auditoria em conjunto realizada pelo Denasus e pela Secretaria Federal de Controle, lavrado em 06/07/2001, sendo este, certamente, um ato inequívoco que importou a apuração do fato  (art. 2º, II, da Lei n. 9.873/1999) ; b) instauração de Tomada de Contas Especial pelo FNS, ocorrida em 05/10/2005, sendo este também, certamente, um ato inequívoco que importou a apuração do fato (art. 2º, II, da Lei n. 9.873/1999) ; c) a autuação da presente Tomada de Contas Especial no âmbito do Tribunal de Contas da União, ocorrida em 12/08/2008, sendo este também, certamente, um ato inequívoco que importou a apuração do fato (art. 2º, II, da Lei n. 9.873/1999) ; d) o ato que ordenou a citação do responsável, ora impetrante, ocorrida em 12/07/2010 (art. 2º, I, da Lei n. 9.873/1999) ; e e) o exercício do poder punitivo ocorrido em 20/06/2012, data da prolação do Acórdão 1563/2012-TCU-Plenário (art. 2º, III, da Lei n. 9.873/1999) .
18.3.11.	No caso concreto, tendo como parâmetro a tese firmada pelo STF, no RE 636.886, no sentido de que ambas as pretensões do TCU (sancionatória e ressarcitória) sujeitam-se ao prazo prescricional de 5 anos previsto na Lei 9.873/1999, considerando, ainda, o sistema prescricional descrito na citada lei, inclusive as causas de suspensão e de interrupção da prescrição, temos os seguintes eventos processuais:
	a) Nota Técnica de Reanálise 492/2012, de 20/6/2012 (peça 53) ,
	b) Nota Técnica de Análise Financeira 201/2012, de 26/6/2012 (peça 55) 
	c) Acordo de Parcelamento do débito, de 26/6/2012 (peça 57) 
d) GRU referente a última parcela paga antes do descumprimento do acordo de parcelamento, de 13/11/2012  (peça 90)   
	e)	 Parecer Financeiro 1127/2017, de 27/10/2017  (peça 62) ,
	f)	 Parecer Financeiro 818/2018, de 9/7/2018  (peça 75) ,
	g) 	Relatório de Auditoria 1317/2019, de 6/5/2020  (peça 106) ,
h)	 Despacho do titular da Secex/TCE autorizando a realização das citações propostas, de 1/6/2021 (peça 115) 
18.3.12.	Analisando-se a sequência de eventos processuais enumerados no item anterior, os quais teriam o condão de interromper a prescrição da ação punitiva desta Corte no entender do STF, observa-se que não teria transcorrido o prazo prescricional de 5 (cinco) anos entre cada evento processual e o seguinte. Portanto, mesmo levando-se em consideração o entendimento do STF, não teria ocorrido a prescrição da pretensão sancionatória e ressarcitória a cargo do TCU.
18.3.13.		Além disso, caso concreto tratado no RE 636.886 (tema 899 da repercussão geral) diz respeito à fase de execução judicial de deliberação do Tribunal de Contas, tanto assim que, para deslindá-lo, foi necessária a aplicação da Lei 6.830/1980, a Lei de Execuções Fiscais, diploma legal evidentemente inaplicável à fase que antecede a formação do título executivo extrajudicial, caracterizada pela atuação do órgão de controle externo até a prolação do acórdão.
18.3.14.	 Veja-se que foram opostos embargos declaratórios contra a referida decisão do STF, os quais foram rejeitados pela maioria da Suprema Corte (Plenário, Sessão Virtual de 13.8.2021 a 20.8.2021) , confirmando, portanto, a abrangência da deliberação prolatada na fixação do tema 899, razão por que se deve adotar a orientação prevalente no TCU, no sentido de que a matéria ali tratada alcançaria tão somente a fase judicial de cobrança do título extrajudicial, não atingindo os processos de controle externo, mantendo-se, desse modo,  a interpretação adotada pela Suprema Corte, em 2008, no Mandado de Segurança - MS 26.210, oportunidade em que foi definida a tese da imprescritibilidade das ações de ressarcimento ao erário:
A suspensão pelo STF das demandas nas quais esteja em questão a prescritibilidade da pretensão de ressarcimento ao erário com base em decisão de tribunal de contas (RE 636.886/STF) alcança tão somente a fase judicial de cobrança do título extrajudicial, não atingindo os processos de controle externo em trâmite. Até julgamento definitivo em contrário pelo STF, permanece o entendimento do TCU acerca da imprescritibilidade das pretensões de ressarcimento decorrentes de tomadas de contas especiais. (Acórdão 1267/2019-TCU-Plenário, Relator: Min. AROLDO CEDRAZ) 
A suspensão pelo STF das demandas nas quais esteja em questão a prescritibilidade da pretensão de ressarcimento ao erário com base em decisão de tribunal de contas (RE 636.886/STF) alcança tão somente a fase judicial de cobrança do título extrajudicial, não atingindo os processos de controle externo em trâmite. Até julgamento definitivo em contrário pelo STF, permanecem imprescritíveis as pretensões de ressarcimento decorrentes de tomadas de contas especiais. (Acórdão 7930/2018-TCU-Segunda Câmara, Relatora: Min. ANA ARRAES) .
18.3.15.	Por outro lado, especificamente no que tange à prescrição da pretensão punitiva, verifica-se que o Acórdão 1441/2016-TCU-Plenário, Relator Ministro Benjamin Zymler, que uniformizou a jurisprudência acerca dessa questão, subordinou tal prescrição ao prazo prescricional geral indicado no art. 205, do Código Civil, que é de dez anos, contado da data de ocorrência da irregularidade sancionada, nos termos do art. 189, do Código Civil, sendo este prazo interrompido pelo ato que ordenar a citação, a audiência ou a oitiva do responsável.
18.3.16.	No caso em exame, ocorreu a prescrição da pretensão punitiva, uma vez que a irregularidade sancionada ocorreu em 2/4/2009 (data final da apresentação da prestação de contas) e o ato de ordenação da citação ocorreu em 1/6/2021 (peça 115) .
18.3.17.	Portanto, diferente do entendimento esposado pelos responsáveis, não se configurou a prescrição, em relação ao ressarcimento dos danos ao erário, embora tenha ocorrido a prescrição quanto à competência sancionatória deste Tribunal.
Questões de mérito:
18.4.	Quanto à irregularidade de ausência de comprovação de que as empresas que não detinham direitos de exclusividade, contratadas irregularmente por inexigibilidade, pagaram o cachê de bandas ou cantores que realizaram o evento, esclarece-se que não é justificativa plausível o argumento da defesa de que não há lei obrigando o município verificar se as empresas contratas efetivamente pagaram as bandas e cantores. 
18.4.1.	Registra-se que haveria a possibilidade de imputação de débito diante da não comprovação do recebimento de cachês pelos artistas/banda que se apresentaram no evento (de acordo com o entendimento do Acórdão 1435/2017-TCU-Plenário) , contudo para o presente caso, tendo em vista:
a) ausência de cobrança de recibos de cachês, dentre os documentos exigidos para prestação de contas no termo de convênio.
b) inexistência de ato normativo referente a convênios no setor turismo, à época dos fatos, que exigisse tal obrigação; 
c) ausência de entendimento do TCU, que orientasse ou determinasse a exigência de tais documentos de pagamento da Contratada aos artistas e bandas.
d) no período entre a celebração, a execução e a prestação de contas, o gestor, em momento algum, foi cientificado da existência de necessidade de recibos de cachês de artistas; 
e) o Acórdão 1435/2017-TCU-Plenário foi prolatado 8 anos após a execução do ajuste.
18.4.2.	Verifica-se que mais dez anos após os fatos do convênio, o responsável está sendo cobrado por documentos sobre os quais ele não tinha como saber que lhe eram exigíveis, pois o termo de convênio não previa essa obrigação (nem a legislação) . 
18.4.3.		Dito isso, para o caso vertente, o entendimento do Acórdão 1435/2017-TCU-Plenário, deve ser desconsiderado, visto que sua utilização implicaria em desrespeito ao Contraditório e à Ampla Defesa do responsável. 
18.4.4.	Cabe relatar que, ao apreciar situação bastante assemelhada à presente, o TCU deliberou pela elisão do débito decorrente da irregularidade em comento, conforme consta do voto condutor do Acórdão 2256/2019-TCU-Segunda Câmara, da relatoria do Ministro Aroldo Cedraz, o seguinte excerto:
12.	Deixo de acolher a proposta alternativa formulada pelo douto representante do Ministério Público/TCU com vistas à "renovação da citação do sr. Gilberto Muniz Dantas, ex-prefeito do Município de Fagundes-PB, pelo valor original de R$ 100.000,00 (data da ocorrência: 20.8.2008) , tendo em vista a não comprovação da boa e regular aplicação dos recursos, ante a ausência de documentação comprobatória (documentos fiscais/recibos) dos cachês efetivamente pagos às bandas identificadas no projeto básico/plano de trabalho (peça 2, pp. 69/73) , impossibilitando a verificação do nexo causal entre os recursos transferidos e as despesas indicadas na prestação de contas" (peça 32, p. 7; negrito consta no original) .
13.	E assim o faço, levando em consideração o fato de que a pessoa jurídica contratada em 2008 pelo Município de Fagundes-PB para promover os shows anunciados para a Festa de "São João Antônio" foi a empresa Sheila Promoções, Eventos e Serviços Eireli - ME, de modo que deveria ter sido ela, e ninguém mais, a emissora das notas fiscais e recibos, assim como a destinatária dos respectivos pagamentos. Inexistiu, portanto, qualquer descumprimento ao Termo de Convênio 772/2008, à Portaria Interministerial 127/2008, aos arts. 62 e 63 da Lei 4.320, de 17/3/1964, e ao art. 93 do Decreto-Lei 200, de 25/2/1967, indicados como fundamentação jurídica das citações realizadas nos presentes autos (peças 9 e 22) .
14.	Não faz sentido, destarte, que somente agora, em sede de tomada de contas especial, se exija do Sr. Gilberto Muniz Dantas a apresentação de "documentação comprobatória (documentos fiscais/recibos) dos cachês efetivamente pagos às bandas identificadas no projeto básico/plano de trabalho" como condição para reconhecimento de nexo causal entre os recursos repassados ao Município de Fagundes-PB por força do Convênio 772/2008 e os pagamentos efetuados com a realização, em 2008, da Festa de "São João Antônio" naquela localidade. Obviamente, a apresentação desse rol de documentos probatórios se torna obrigatória nos ajustes em que o termo de convênio contemple tal exigência, o que, entretanto, não se verifica neste TC-Processo 003.545/2015-6.
18.4.5.	Dessa forma, acata-se as alegações de defesa apresentadas quanto a esta questão.
18.5.	Quanto à irregularidade de não comprovação da execução financeira do objeto do convênio, embora a defesa tenha permanecido sem apresentar as cópias dos cheques emitidos para pagamento aos fornecedores. (cheques: 8500021 no valor de R$ 45.060,00 - fornecedor L.F de Menezes Moreira; 8500022 no valor de R$ 118.000,00 - fornecedor Ideal Gráfica; 8500023 no valor de R$ 71.400,00 - fornecedor Ideal Gráfica) , foi localizada a seguinte documentação acostada aos autos:
18.5.1.	Recibos assinados pelos fornecedores confirmando os valores pagos: R$ 45.060,00 - fornecedor L.F de Menezes Moreira (Peças 24, p. 1) , R$ 118.000,00 - fornecedor Ideal Gráfica (peça 26, p. 1) e R$ 71.400,00 - fornecedor Ideal Gráfica (peça 26 p. 3) ; 
18.5.2.	notas fiscais com número do convênio e atesto do recebimento dos serviços (R$ 45.060,00 - fornecedor L.F de Menezes Moreira (Peça 22) , R$ 118.000,00 - fornecedor Ideal Gráfica (peças 23) e R$ 71.400,00 - fornecedor Ideal Gráfica (peça 21) ;
18.5.3.	Extrato bancário (peça 18) ;
18.5.4.	Relação de pagamentos (peça 15) ;
18.5.5.	Informação da prefeitura, em gestão posterior ao responsável, informando que não foram encontradas xerox dos cheques, pois eles adotavam o critério de "espelho de cheque" (peça 71) .  
18.5.6.	Ofício da prefeitura, em gestão posterior ao responsável, em 23/1/2018, solicitando ao Bando do Brasil as microfilmagens dos cheques da conta 16.137-3 (peça 73) 
18.6.	Desse modo, entende-se plausível acatar as alegações de defesa do responsável quanto a execução financeira, uma vez que no presente caso o conjunto probatório existente nos autos possibilita a identificação do destinatário, suprindo a ausência da cópia dos cheques.
18.7.	Com isso, tendo em vista o entendimento exposto no item 18.4 quanto à ausência de comprovação do pagamento de cachê, bem como, os elementos capazes de permitir a correlação necessária para a caracterização do nexo apresentados no subitem 18.5, quanto à ausência de apresentação dos cheques, propõe-se que as contas do Sr. Antônio Valterno Nogueira Pinheiro sejam julgadas regulares com ressalva. 
Prescrição da Pretensão Punitiva
19.	Vale ressaltar que a pretensão punitiva do TCU, conforme Acórdão 1441/2016-TCU-Plenário, Relator: Benjamin Zymler, que uniformizou a jurisprudência acerca dessa questão, subordina-se ao prazo geral de prescrição indicado no art. 205 do Código Civil, que é de dez anos, contado da data de ocorrência da irregularidade sancionada, nos termos do art. 189 do Código Civil, sendo este prazo interrompido pelo ato que ordenar a citação, a audiência ou a oitiva dos responsáveis.
20.	No caso em exame, ocorreu a prescrição da pretensão punitiva, uma vez que a irregularidade sancionada ocorreu em 2/4/2009 (data do prazo final da apresentação da prestação de contas) e o ato de ordenação da citação ocorreu em 1/6/2021 (peça 115) .
CONCLUSÃO
21.	Em face da análise promovida no item 18, propõe-se acatar parcialmente as alegações de defesa apresentadas pelo Sr. Antônio Valterno Nogueira Pinheiro, devendo suas contas serem julgadas regulares com ressalvas, nos termos dos arts. 1º, inciso I, 16, inciso II, 18 e 23, inciso II, da Lei 8.443/92. 
PROPOSTA DE ENCAMINHAMENTO
22.	Ante o exposto, submetem-se os autos à consideração superior com a proposta de:
 Acatar parcialmente as alegações de defesa apresentadas pelo Sr. Antonio Valterno Nogueira Pinheiro (CPF: XXX.452.633-XX) ;
b)  julgar regulares com ressalva, com fundamento nos arts. 1º, inciso I, 16, inciso II, 18 e 23, inciso II, da Lei 8.443/1992, c/c os arts. 1º, inciso I, 208 e 214, inciso II, do Regimento Interno, as contas do Sr. Antonio Valterno Nogueira Pinheiro (CPF: XXX.452.633-XX) ; ex-prefeito de Solonópole/CE.
c)  enviar cópia do Acórdão que vier a ser proferido ao Ministério do Turismo e ao  responsável, para ciência, informando que a presente deliberação, acompanhada do Relatório e do Voto que a fundamenta, está disponível para a consulta no endereço www.tcu.gov.br/acordaos, além de esclarecer que, caso requerido, o TCU poderá fornecer sem custos as correspondentes cópias, de forma impressa."
2.	O Ministério Público/TCU, neste feito representado pelo Procurador Rodrigo Medeiros de Lima, manifestou-se de acordo com as proposições da secretaria (peça 130) :
	"Cuidam os autos de tomada de contas especial (TCE) instaurada pelo Ministério do Turismo, em desfavor de Antonio Valterno Nogueira Pinheiro, em razão de não comprovação da regular aplicação dos recursos repassados pela União por meio do Convênio 1332/2008, registro Siafi 700761 (peça 2) , firmado entre o Ministério do Turismo e município de Solonópole - CE, que tinha por objeto a "Realização do Segundo Festival da Juventude em Solonópole, nos dias 12 e 13/12/08". 
O convênio foi firmado no valor de R$ 252.000,00, sendo R$ 240.000,00 à conta do concedente e R$ 12.000,00 referentes à contrapartida do convenente. Teve vigência de 4/12/2008 a 2/3/2009, com prazo para apresentação da prestação de contas em 2/4/2009 (peças 6; 2, p.12) , que foram efetivamente enviadas em 28/7/2009 (peça 12) . Os repasses efetivos da União totalizaram R$ 240.000,00 (peça 8) .
A presente TCE foi instaurada em virtude de irregularidades na execução física e financeira do objeto, nas licitações realizadas e em pagamentos efetuados; bem como da não comprovação de execução técnica de itens do Plano de Trabalho.
Os responsáveis arrolados na fase interna foram devidamente comunicados e, diante da ausência de justificativas suficientes para elidir a irregularidade e da não devolução dos recursos, instaurou-se a tomada de contas especial.
O tomador de contas concluiu que o prejuízo importaria no valor original de R$ 187.252,41, imputando a responsabilidade a José Atualpa Pinheiro Junior e a Antonio Valterno Nogueira Pinheiro, ambos na condição de gestores dos recursos (peça 104) .
Já na fase externa da TCE, a Unidade Técnica efetuou a citação do Sr. Antonio Valterno Nogueira Pinheiro, em virtude: i) da não comprovação da execução financeira do objeto do convênio; ii) da ausência de comprovação de que as empresas que não detinham direitos de exclusividade, contratadas irregularmente por inexigibilidade, pagaram o cachê de bandas ou cantores que realizaram o evento (peça 127, p.2-3) .
Regularmente citado, o responsável apresentou suas alegações de defesa (peças 124 e 125) e a Unidade Técnica concluiu sua análise propondo acatar parcialmente as alegações de defesa e julgar regulares com ressalva as contas do responsável.
Este representante do Ministério Público junto ao Tribunal de Contas da União concorda com a proposta oferecida pela Unidade Técnica, em pareceres concordantes (peças 127-129) .
 Caso o eminente relator conclua pela rejeição das alegações de defesa apresentadas pelo responsável, alertamos para a transcurso de mais de dez anos havido entre os fatos em apuração e o ato ordinatório da citação realizada nestes autos, o que demanda, por corolário, o exame das repercussões do instituto da prescrição sobre o caso em apreço."
	É o relatório.

João Régis Pontes Rego (OAB/CE 6.105) e outros.

Procurador Rodrigo Medeiros de Lima.

TOMADA DE CONTAS ESPECIAL. CONVÊNIO DO MINISTÉRIO DO TURISMO. EVENTO COM APRESENTAÇÃO DE ARTISTAS. CITAÇÃO. AUSÊNCIA DE COMPROVAÇÃO DE PAGAMENTO DOS CACHÊS AOS ARTISTAS (NÃO APRESENTAÇÃO DOS RESPECTIVOS RECIBOS). INSTRUMENTO CELEBRADO E EXECUTADO EM DATA ANTERIOR À PORTARIA MTUR 153/2009. PRECEDENTES DO TCU. DOCUMENTAÇÃO PERMITE ESTABELECER O NEXO DE CAUSALIDADE. CONTAS REGULARES COM RESSALVA. QUITAÇÃO.

TOMADA DE CONTAS ESPECIAL (TCE)

Secretaria de Controle Externo de Tomada de Contas Especial (SecexTCE).

Em exame tomada de contas especial instaurada pelo Ministério do Turismo (MTur) , em razão da não comprovação da regular aplicação dos recursos repassados ao Município de Solonópole/CE por meio do Convênio 01332/2008 (Siafi 700761) para a realização do Segundo Festival da Juventude, nos dias 12 e 13/12/2008. 
O ajuste vigeu entre 4/12/2008 e 2/3/2009, prevendo aporte de R$ 240.000,00 em recursos federais, ficando sob a responsabilidade da convenente contrapartida no montante de R$ 12.000,00.
O tomador de contas concluiu pela existência de débito no valor original de R$ 187.252,41, sob a responsabilidade dos ex-prefeitos, Srs. José Atualpa Pinheiro Junior (gestão 2005-2008) e Antonio Valterno Nogueira Pinheiro (gestão 2009-2012) , diante de irregularidades na execução física e financeira do objeto.
No âmbito deste Tribunal, a unidade técnica afastou a responsabilidade do Sr. José Atualpa Pinheiro Junior, haja vista inexistirem evidências de sua participação nas ocorrências, bem como entendeu não subsistirem as irregularidades relacionadas à execução física, uma vez que "conforme informado no Parecer 1127/2017 (peça 62, p.2) , por meio do Termo de Parcelamento (peça 57) foi acordada a devolução da glosa dos itens relacionados a não comprovação de execução técnica de itens do Plano de Trabalho (valor inicial de R$ 48.070,00, em sete parcelas que corrigidas no sistema débito do TCU totalizaram R$ 82.184,32) , constando os comprovantes de pagamento às peças 59, 89, 90, 91, 92 e 93".
Assim, procedeu-se à citação do Sr. Antonio Valterno Nogueira Pinheiro em razão (i) da não comprovação da execução financeira do objeto do convênio; e ii) da ausência de comprovação de que as empresas que não detinham direitos de exclusividade, contratadas irregularmente por inexigibilidade, pagaram o cachê de bandas ou cantores que realizaram o evento.
As alegações de defesa apresentadas foram objeto de análise pela SecexTCE, conforme instrução transcrita no relatório precedente, sendo acatadas parcialmente e resultando em proposta de julgamento das contas pela regularidade com ressalva.
O entendimento, em síntese, é de que a ausência de comprovação do pagamento de cachê pode ser relevada, no presente caso, uma vez que tal exigência não era prevista nos normativos vigentes à época nem nos termos do convênio, não havia orientação do TCU nesse sentido e o gestor não foi notificado no período entre a celebração, a execução e a prestação de contas sobre tal necessidade, bem como de que há elementos capazes de permitir a correlação necessária para a caracterização do nexo, apesar da ausência de apresentação dos cheques.
O Ministério Público/TCU concorda com a proposta oferecida.
Manifesto-me, de igual forma, de acordo com o encaminhamento sugerido, de modo que adoto as análises realizadas como minhas razões de decidir, sem prejuízo das considerações adiante expostas.
Entendo, assim, conforme as manifestações uniformes da Secex/TCE e do MP/TCU, que as contas do responsável devam ser julgadas regulares com ressalva.
Destaco o entendimento desta Corte sobre a matéria relativa à comprovação de pagamento dos cachês aos artistas, consoante enunciado de jurisprudência que acompanha os Acórdãos 3265/2022 (minha relatoria) , 5938/2021 (Relator Ministro Benjamin Zymler) e 12192/2021 (Relator Ministro Bruno Dantas) , todos da Primeira Câmara, no sentido de que: 
"Em convênio para a realização de evento, celebrado antes da edição da Portaria-MTur 153/2009, envolvendo a contratação de profissional do setor artístico, não se exige a apresentação de notas fiscais ou recibos emitidos diretamente pelo artista ou por seu representante exclusivo para fim de comprovação do nexo de causalidade entre os recursos repassados e as despesas efetuadas, haja vista que não era exigência prevista nos ajustes ou normativos da época, podendo essa comprovação ser efetuada, se for o caso, mediante a demonstração do pagamento à empresa intermediária contratada pelo convenente."
Neste caso concreto, uma vez que as irregularidades na execução física foram, de início, afastadas com a comprovação da devolução dos recursos relativos aos serviços considerados inexecutados, bem como que não seria exigível a comprovação do pagamento de cachê em razão de a celebração do convênio ser anterior à Portaria-MTur 153/2009 e que os documentos juntados aos autos (recibos assinados pelos fornecedores, notas fiscais com número do convênio e atesto do recebimento dos serviços, extrato bancário e relação de pagamentos) permitem estabelecer o nexo de causalidade, restam afastadas as irregularidades que ensejaram a citação do responsável.
Dessarte, acompanho a proposição no sentido do julgamento pela regularidade com ressalva das contas do ex-prefeito, dando-se a ele quitação.
	Ante o exposto, manifesto-me por que o Tribunal aprove o acórdão que ora submeto à deliberação deste Colegiado.
TCU, Sala das Sessões, em 11 de outubro de 2022.
AUGUSTO SHERMAN CAVALCANTI 
Relator